臺灣高等法院臺南分院刑事判決　　　　96年度上訴字第1020號
上　訴　人　臺灣臺南地方法院檢察署檢察官
被　　　告　乙○○
　　　　　　甲○○
　　　　　　丙○○
上列上訴人因被告等妨害自由等案件，不服臺灣臺南地方法院95
年度訴字第1383號中華民國96年7月12日第一審判決（起訴案號
：臺灣臺南地方法院檢察署95年度偵字第9523號），提起上訴，
本院判決如下：
    主  文
原判決關於乙○○重利部份撤銷。
乙○○犯重利罪，處拘役伍拾日，如易科罰金，以新臺幣玖佰元
即銀元佰元折算壹日，減為拘役貳拾伍日，如易科罰金，以新
臺幣玖佰元即銀元佰元折算壹日。
其餘上訴駁回。
    事  實
一、乙○○利用陳英月正需錢孔急之際，於民國95年2月間，在
    臺南縣玉井鄉內貸與陳英月新台幣（下同）1萬5千元，並約
    定陳英月每日應付利息300元（換算後月息為60％），以收
    取與原本顯不相當之重利，至本金清償止，陳英月共計給付
    利息1萬2千元與乙○○。嗣因陳英月與乙○○之母認識，乙○○乃依其母指示將陳英月所交付之利息1萬2千元歸還與陳
    英月。
二、案經臺南縣警察局新化分局報請臺灣臺南地方法院檢察署檢
    察官偵查起訴。
    理  由
壹、有罪部分：
一、訊據被告乙○○就上開重利部分坦承不諱，核與證人陳英月
    於警詢、偵查中之證述情節相符，綜上開補強證據，已足
　　資擔保被告前述自白之真實性，核與事實相合，可信為真實
  　。是本件事證明確，被告之犯行，堪以認定。
二、論罪科刑部份：
(一)
　(1)按行為後法律雖有修正，但其內容僅係形式上做文字之修正
  　，或僅係將法理明文化，或僅係易動法條項次時，因未涉及
    犯罪構成要件或處罰內容之變更，自非屬法律之變更，而無
    依刑法第2條第1項之規定予以比較新舊法之必要，惟修正後
    之內容如客觀上已涉及犯罪構成要件或處罰內容等實質上變
    更時，即屬法律之變更，而應依刑法第2條第1項之規定比較
    新舊法。至比較結果，如修正後之內容，依行為人所犯個案
    具體主觀上比較結果，認並無有利之情形時，依刑法第2條
    第1項前段之規定，即應適用舊法即行為時法，如有利於行
    為人時，則應依刑法第2條第1項後段之規定，適用新法即裁
    判時法，足見應否適用刑法第2條第1項之規定比較新舊法，
    應取決於修正後法條之實質內容，於客觀上是否已有變更為
    依據，而非取決於是否有利於行為人，至於究竟應適用行為
    時法或裁判時法，始應就行為人所犯個案做具體主觀上之比
    較以判斷新法是否有利於行為人，如新法有利於行為人，則
    應適用新法即裁判時法，如新法並無有利於行為人之情形時
    ，則應適用舊法即行為時法。
　(2)查刑法第33條第5款、第41條等條文已於94年2月2日修正公
  　布，其中第41條已由原先之「犯最重本刑為五年以下有期
    徒刑以下之刑之罪，而受六月以下有期徒刑或拘役之宣告，
    因身體、教育、職業或家庭之關係，執行顯有困難者，得以
    一元以上三元以下折算一日，易科罰金」、「併合處罰之數
    罪，均有前項情形，其應執行之刑逾六月者，亦同」之規定
    ，修正為「犯最重本刑為五年以下有期徒刑以下之刑之罪，
    而受六個月以下有期徒刑或拘役之宣告者，得以新臺幣一千
    元、二千元或三千元折算一日，易科罰金」、「前項規定於
    數罪併罰，其應執行之刑未逾六月者，亦適用之」；第33
    條第5款由「罰金：一元以上」，修正為「罰金：新台幣一
  　千元以上，以百元計算之」；另罰金罰鍰提高標準條例第2
    條亦配合修正，將原先之「依刑法第四十一條易科罰金或第
    四十二條第二項易服勞役者，均就其原定數額提高為一百倍
    折算一日；法律所定罰金數額未依本條例提高倍數，或其處
    罰法條無罰金刑之規定者，亦同」之規定，予以修正刪除。
    至刑法施行法亦於95年6月14日增訂第1條之1：「中華民國
    九十四年一月七日刑法修正施行後，刑法分則編所定罰金之
    貨幣單位為新臺幣。九十四年一月七日刑法修正時，刑法分
    則編未修正之條文定有罰金者，自九十四年一月七日刑法修
    正施行後，就其所定數額高為三十倍。」，並均自95年7 月
    1日起施行，是依上開規定，被告行為後刑法第41條、第33
    條第5款等條文之內容，於客觀上均已發生實質上之變更，
    揆諸前開說明，自應依新修正刑法第2條第1項之規定予以比
    較適用。則本件易科罰金之折算標準，依上開規定，舊法易
    科罰金之折算標準係以銀元三百元即新台幣九百元、或銀元
    二百元即新台幣六百元、或銀元一百元即新台幣三百元折算
    一日，而新法易科罰金之折算標準則係以新台幣三千元、二
    千元、或一千元折算一日，是修正前之刑法第41條及罰金罰
    鍰提高標準條例第2條之規定較有利於行為人；又新增訂之
    刑法施行法第1條之1第1項規定，僅係將刑法分則所定罰金
    刑之貨幣單位換算為新台幣而已，固無新舊法比較之問題，
    惟修正後刑法第33條第5款之規定，則無異提高罰金刑最低
    刑度，無較有利於行為人之情形，則綜合上情，比較新舊法
    結果，自以修正前刑法第41條、第33條第5款之規定有利於
    被告，依95年7月1日新施行之刑法第2條第1項前段之規定，
    此部份自應適用行為時法即95年7月1日施行前之刑法第41
    條、第33條第5款之規定，基於新舊法不得割裂適用之原則
    ，本件亦有罰金罰鍰提高標準條例第1、2條規定之適用，而
    無新增訂刑法施行法第1之1條規定之適用，合先敘明。
(二)核被告乙○○所為，係犯刑法第344條之重利罪。
三、不另為無罪諭知部分：
    公訴意旨略以：乙○○利用丁○○需錢孔急之際，於民國95
    年4月9日，在臺南縣玉井鄉內貸與丁○○一萬元，並約定丁○○每月應付利息6000元（以上月息為60％），以收取與原
    本顯不相當之重利，丁○○並另簽立面額1萬元之本票乙紙
    交與乙○○以為擔保。因認被告乙○○此部分亦涉犯刑法第
    344條之重利罪嫌云云。經查：
(一)按被告以外之人於審判外之言詞或書面陳述，除法律有規定
    者外，不得作為證據，刑事訴訟法第159條第1項定有明文。
    本件告訴人於警詢中之供述並無刑事訴訟法第159條之2的例
    外情形，則依前開規定，告訴人於警詢中之供述並無證據能
    力，合先敘明。
(二)訊據被告乙○○固不否認貸與告訴人丁○○1萬元，惟堅決
    否認有重利罪犯行，辯稱：我第一次借款給丁○○時，就已
    經預扣二百元的利息，拿了9800元給丁○○，其後就沒有收
    取利息了。按重利罪之構成要件乃乘他人急迫、輕率或無經
  　驗貸以金錢或其他物品，而取得與原本顯不相當之重利者始
    構成。經查，依告訴人丁○○於原審到庭證稱：「（辯護人
    問：有沒有向乙○○借款？）有，為了要留證據才向乙○○
    拿錢的。應該是借款九千八百元。」、「（辯護人問：當時
    為何會向乙○○借款一萬元？）因為乙○○常常壓迫我詐欺
    我，且他是放高利貸的人做壞事的人，我借錢是要報警來處
    置他。（辯護人問：借款當時是否很缺錢？）沒有，是要用
    來檢舉乙○○的。」等語（見原審卷第88、93頁）。依告訴
    人丁○○之證述內容可知其借款時顯非因急迫、輕率或無經
    驗而向被告乙○○借取金錢，其借貸目的係要報警檢舉之用
    ，沒有很缺錢，從而就借款予丁○○部分，即無重利罪構成
    要件之該當。被告辯稱並無重利犯行，堪予採信。
(三)綜上所述，被告所為顯與重利罪之構成要件未合，此外，復
    查無其他積極證據足資證明被告確有此部份重利犯行，則被
    告乙○○此部分犯罪尚屬不能證明，惟此部分與前揭論罪科
    刑部分，公訴意旨既認係連續犯，屬裁判上1罪關係，爰不
    另為無罪之諭知。
貳、無罪部分：
一、公訴意旨略稱：乙○○於95年4月9日，在臺南縣玉井鄉內貸
    與丁○○1萬元後，因乙○○多次向丁○○求償未果，其乃
    另與友人甲○○、丙○○等2人共同基於妨害自由之犯意聯
    絡，於95年5月29日15時20分許，駕車前往丁○○位於臺南
    縣左鎮鄉中正村中正49號住處，並由乙○○以狀似手槍之不
    明器物藉以脅迫及強押丁○○上車等方式，欲剝奪丁○○之
    行動自由，後因丁○○極力反抗且報警處理，乙○○等3人
    始未能得逞，乃倖然駕車離去。因認被告乙○○、甲○○、
    丙○○涉犯刑法第302條第3項、第1項之妨害自由未遂罪嫌
    云云。
二、按犯罪事實，應依證據認定之，無證據不得認定其犯罪事實
    ；又不能證明被告犯罪者，應諭知無罪之判決，刑事訴訟法
    第154條第2項、第301條第1項分別定有明文。次按事實之認
    定，應憑證據，如未能發現相當證據，或證據不足以證明，
    自不能以推測或擬制之方法，為裁判基礎；認定不利於被告
    之事實，須依積極證據，苟積極證據不足為不利於被告之事
    實認定時，即應為有利於被告之認定，更不必有何有利之證
    據；又認定犯罪事實所憑之證據，雖不以直接證據為限，間
    接證據亦包括在內；然而無論直接或間接證據，其為訴訟上
    之證明，須於通常一般之人均不致有所懷疑，而得確信其為
    真實之程度者，始得據為有罪之認定。最高法院40年台上字
    第86號、30年上字第816號、76年台上字第4986號分別著有
    判例可資參照。
三、本件公訴意旨認被告乙○○、甲○○、丙○○涉犯刑法第30
    2條第3項、第1項之妨害自由未遂罪嫌，無非以告訴人丁○○之指訴，及證人龔買受敏、王泳羿之證詞為據。訊據被告
    乙○○、甲○○、丙○○固均坦承當天有去告訴人住處要債
    乙節，惟均堅決否認有何妨害自由未遂犯行，乙○○並辯稱
    ：此係丁○○設局使伊陷入該情狀，而誣陷伊妨害自由。另
    證人到庭之證詞所述各有不符，且證人與告訴人丁○○有親
    屬關係，所證偏袒告訴人，應不足採信等語。
四、經查：
(一)被告甲○○、丙○○2人於當日並無著手妨害自由行為：
    告訴人丁○○於原審審理中證稱：「乙○○準備要押走我，
    乙○○用的是手，手押住我的肩膀，當時乙○○手上沒有拿
    東西。我反抗不讓他押走，乙○○跑到車子後座，拿出東西
    ，好像是圓圓的槍口對著我，我告訴乙○○說：你開啊，我
    已經通報警網了，你開啊。我用的是台語。」、「他們二人
    （指甲○○、丙○○）有準備要過來下手要押住我或是傷害
    我，但是中途收兵了，人準備過來了。」等語。（原審卷第
    93頁），從而依告訴人之證言係指甲○○、丙○○準備走向
    告訴人，衡情既未走過去，自尚未著手妨害自由行為。又證
    人龔買受敏即告訴人之母證述：「只有乙○○與丁○○在相
    罵，另二人站在旁邊而已。」、「我只有聽到有人說押上車
    ，沒有看到另外二人有何動作，就趕快報警了。」等語（見
    原審卷第73、75頁），益徵被告甲○○、丙○○2人並無何
    妨害自由之行為。
(二)被告乙○○當日並無持槍押走告訴人之行為：
  (1)又查告訴人另指述被告乙○○持好像是圓圓的槍口對著他，
    要押走他，他拿起子起來對抗等語；證人王泳羿則證稱告訴
    人與被告乙○○有搶東西的動作，告訴人有拿棍子防衛等語
    （見原審卷第81頁）；訊據被告乙○○則辯稱是丁○○拿小
    刀要刺伊，伊才和告訴人拉扯；綜上3人所述各節就告訴人
    所持之物雖有不同供述，但關於被告乙○○與告訴人確有拉
    扯爭奪告訴人手持之物一節則屬相符。衡情若如被告所述當
    時被告乙○○手持手槍，則被告即無搶奪告訴人手中所持之
    起子（或係棍子）之物，被告只要開槍射擊告訴人手部即足
    令告訴人喪失反抗能力，從而告訴人指述被告乙○○當日前
    揭行為，即非無疑，再者，告訴人雖證稱被告所持者乃是圓
　　圓的槍孔，但就顏色及是否槍枝等節則不能確定，從而告訴
  　人指述被告乙○○當日持槍一節，尚屬無據。
  (2)雖證人王泳羿堅稱被告所持是手槍，然證人王泳羿於警詢中
    則稱被告所持者是白金色之物，嗣於原審審理中改稱「車子
    （被告所駕駛）是白色的，槍是黑色的」（見原審卷第83頁
    ），則證人與告訴人之證詞二者內容不盡相符，且前後不一
    ，參以證人於原審作證中有時答非所問，復經原審命證人王
    泳羿指認當天在場之人時，證人證稱「只有一個在庭的好像
   （指乙○○），另外兩人不在庭，另外兩人好像中共的。」
    （見原審卷第86頁），顯然無法辨認案發當天在場之人，且
    證人王泳羿在警詢中自承其目前因慢性精神分裂病領有台南
    縣身心障礙手冊，經證人龔買受敏稱證人精神有問題，故依
    證人王泳羿之身心狀態既然與正常人有異，其證言尚不足以
    作為被告等人不利之證據。
  (3)另證人即自稱在場目擊者龔買受敏雖證稱有看到被告乙○○
    跑到車上，但是不知道拿出什麼東西，且有聽到告訴人以台
    語說「刁下去」等語；與告訴人則稱他是說「你開啊」，等
    情經核尚有未符，乃證人雖稱係當時在場目擊現況，但所證
    看到、聽到的情形與告訴人均不相同，從而關於告訴人指述
    被告乙○○持手槍押走告訴人乙節，並無證據足以證明。
(三)末查，告訴人證稱被告乙○○有說「走、走」（台語），有
    用手押住他的肩膀一節，與證人龔買受敏證稱聽到乙○○說
    「押上車」，是用嘴說而已；關於告訴人之言語及行為，告
    訴人與證人所證內容均不一致，且依告訴人所言被告乙○○
    僅說「走、走」等語，殊難認被告乙○○已著手妨害自由行
    為，足證被告乙○○當日並無其他妨害自由（押走）告訴人
　　之行為甚明。
(四)綜上所述，告訴人之指訴殊與常情有違，且與證人龔買受敏
    、王泳羿之所證亦不相符合，尚難遽予採信。此外，復查無
    其他積極證據足資證明被告3人確有著手妨害自由犯行，揆
    諸首開說明，上開犯罪尚屬不能證明，應為無罪之諭知。
參、本院撤銷改判及維持原判決之理由：
一、撤銷改判部份：（被告乙○○涉犯重利罪部份）：
(一)原審以被告罪証已明確，因予論罪科刑，固非無見。但查：
    被告所犯之刑法第344條之重利罪，犯罪時間在96年4月24日
    以前，依96年7月16日施行之中華民國九十六年罪犯減刑條
    例第2條第1項第3款之規定合於減刑條件，原審未及適用，
    容有未洽。
(二)檢察官上訴意旨雖認被告乙○○借款告訴人丁○○借款1萬
    元部份亦應構重利犯行，但未具體指摘原判決此部分究有何
    失當違誤之處，並無理由，然原判決既有前開可議之處，自
    應由本院將原判決關於乙○○重利部份撤銷撤銷改判。爰審
    酌被告素行，犯罪目的，又利用他人需錢之際貸以重利，對
    社會之危害及犯後已退還被害人所付之利息，且坦承犯行，
    態度尚稱良好等一切情狀，量處拘役50日，並諭知易科罰金
    之折算標準。又被告犯罪之時間在96年4月24日之前，爰依
    中華民國九十六年罪犯減刑條例第2條第1項第3款之規定，
    減其刑期2分之1，並諭知易科罰金之折算標準。
二、維持原判部分：（被告乙○○、甲○○、丙○○涉犯妨害自
    由等罪嫌部分）：
    原審以公訴人所舉告訴人之指訴，及證人龔買受敏、王泳羿
    之證述等證據均不足以證明被告3人確有著手妨害自由之事
    實，此外，復查無其他積極證據足資證明被告等有何妨害自
    由之犯行，揆諸上開法條規定及判例意旨，既不能證明被告
    此部分犯行，自應諭知被告此部分無罪之諭知，檢察官上訴
    略以被告當時既有3人前往告訴人丁○○住宅，當足以將告
    訴人押走，其等3人為追討債務已向告訴人施以強暴脅迫之
    行為，自應構成妨害自由犯行云云，然公訴人並未提出其他
    足為被告有罪證明之積極證據，未提出足以說服本院以形成
    被告有罪之具體證據，本院認檢察官所提出之上開證據暨相
    關推論，均不足以使本院形成被告確有妨害自由犯行之確信
    ，而仍有合理之可疑存在，此外，復查無其他積極證據足資
    證明被告有何妨害自由之犯行，原審認為不能證明被告犯罪
    ，因而諭知被告無罪之判決。本院核其認事用法均無不當。
    檢察官上訴意旨亦非有據，是檢察官上訴，為無理由，應予
    駁回。
肆、適用的法律：
一、刑事訴訟法第368條、第369條第1項前段、第364條、第299
    條第1項前段。
二、新修正刑法第2條第1項前段、修正前刑法第344條、第41條
    第1項前段、修正前罰金罰鍰提高標準條例第1條、第2條之
    規定。
三、中華民國九十六年罪犯減刑條例第2條第1項第3款、第7條、
    第9條。
本案經檢察官羅清溪到庭執行職務。
中　　華　　民　　國　　96　　年　　10　　月　　30　　日
                  刑事第四庭    審判長法　官 吳志誠
                                      法　官 陳珍如
                                      法　官 羅心芳
以上正本證明與原本無異。
重利部分不得上訴。
妨害自由部分如不服本判決，應於收受本判決後十日內向本院提
出上訴書狀。其未敘述上訴理由者並得於提起上訴後十日內向本
院補提理由書狀（均須按他造當事人之人數附繕本）「切勿逕送
上級法院」。
　　　　　　　　　　　　　　　　　　　書記官 蔡振豐
中　　華　　民　　國　　96　　年　　10　　月　　30　　日
本判決論罪科
中華民國刑法第344條
（重利罪）
乘他人急迫、輕率或無經驗貸以金錢或其他物品，而取得與原本
顯不相當之重利者，處1年以下有期徒刑、拘役或科或併科1千元
以下罰金。
